臺灣高等法院民事判決
110年度重上字第436號
上  訴  人  陶金銘  
訴訟代理人  徐志明律師
            蔡崧翰律師
被  上訴人  騏汕股份有限公司
            騏山股份有限公司
兼  上二人
法定代理人  林淑麗  
共     同
訴訟代理人  洪瑄憶律師
            黃明展律師
            許丕駿律師
上列當事人間請求撤銷贈與等事件，上訴人對於中華民國110年4
月20日臺灣新北地方法院109年度重訴字第784號第一審判決提起
上訴，本院於111年1月12日言詞辯論終結，判決如下：
　  主      文
上訴駁回。
第二審訴訟費用由上訴人負擔。
    事實及理由
一、上訴人主張：伊與被上訴人林淑麗為夫妻，雙方於民國107
    年10月間約定伊將附表所示不動產所有權贈與林淑麗（下稱
    系爭贈與），林淑麗則負有每年給付伊新臺幣（下同）100
    萬元之義務，雙方因而成立附負擔贈與契約，並於107年11
    月12日以夫妻贈與為原因而辦畢附表所示不動產之所有權移
    轉登記。詎林淑麗未履行負擔，且嗣以於108年1月30日買賣
    之原因，而於108年2月19日將附表編號⒈⒉所示不動產分別移
    轉登記予其擔任負責人之被上訴人騏汕股份有限公司及騏山
    股份有限公司（下分稱騏汕公司及騏山公司，與林淑麗則合
    稱被上訴人）所有，惟此買賣及所有權移轉登記（下稱系爭
    買賣及所有權移轉登記）均係通謀虛偽交易，自始當然無效
    而不存在。而因林淑麗不履行負擔，伊依民法第412條第1項
    規定，以本件訴狀繕本送達作為撤銷系爭贈與之意思表示。
    爰先位依民事訴訟法第247條第1項、民法第242條、第113條
    、第419條第2項、第179條等規定，求為判決確認林淑麗與
    騏汕公司、騏山公司分別就附表編號⒈⒉所示不動產所為系爭
    買賣之債權行為及系爭所有權移轉登記之物權行為均不存在
    ；及命騏汕公司、騏山公司應將上開不動產所有權移轉登記
    分別塗銷，回復為林淑麗所有；暨命林淑麗應將上開不動產
    所有權移轉登記予伊。倘本院認系爭買賣及所有權移轉登記
    非通謀虛偽意思表示而無效，致林淑麗無法返還附表所示不
    動產，則備位依民法第181條但書、第226條第1項等規定，
    求為命林淑麗應對伊償還價額及賠償損害5742萬元，並加計
    自訴狀繕本送達翌日起算法定遲延利息之判決（原審為上訴
    人敗訴之判決，上訴人不服，提起上訴）。並於本院上訴聲
    明：一、先位部分：㈠原判決廢棄。㈡確認林淑麗與騏汕公司
    間就附表編號⒈所示不動產所為系爭買賣之債權行為及系爭
    所有權移轉登記之物權行為均不存在。㈢確認林淑麗與騏山
    公司間就附表編號⒉所示不動產所為系爭買賣之債權行為及
    系爭所有權移轉登記之物權行為均不存在。㈣騏汕公司應將
    附表編號⒈所示不動產之系爭所有權移轉登記塗銷。㈤騏山公
    司應將附表編號⒉所示不動產之系爭所有權移轉登記塗銷。㈥
    林淑麗應將附表所示不動產所有權移轉登記予上訴人。二、
    備位部分：㈠原判決廢棄。㈡林淑麗應給付上訴人5742萬元，
    及自訴狀繕本送達翌日起至清償日止按年息5%計算之利息。
    ㈢願供擔保請准宣告假執行。
二、被上訴人則以：上訴人與林淑麗成立系爭贈與時，絕無課予
    林淑麗任何負擔之約定，上訴人片面主張系爭贈與附有負擔
    云云，未提出任何雙方對話紀錄或具體證據。且上訴人從商
    30餘年，商場經驗豐富，其將附表所示不動產移轉登記予林
    淑麗所有，亦係委由地政士辦理，若系爭贈與附有任何負擔
    ，焉可能未明確約定林淑麗應履行負擔之具體時間，並委請
    地政士書寫字據？益證上訴人前揭主張與實情不符。而林淑
    麗既係附表所示不動產之所有人，則依法所為任何管理或處
    分行為均與上訴人無涉等語，資為抗辯。並於本院答辯聲明
    ：如主文所示。
三、查，㈠上訴人與林淑麗係夫妻關係；㈡上訴人於107年11月12
    日以夫妻贈與為原因，將附表所示不動產所有權移轉登記予
    林淑麗；㈢林淑麗於108年2月19日以於108年1月30日買賣為
    原因，將附表編號⒈⒉所示不動產所有權分別移轉登記予騏汕
    公司及騏山公司；㈣騏汕公司及騏山公司之負責人均為林淑
    麗，均於108年1月29日設立登記等情，有卷附戶籍謄本、騏
    汕公司及騏山公司之經濟部商工登記公示資料、附表所示不
    動產之登記謄本及建物異動索引、於上開㈡㈢之移轉登記申請
    書及相關附件資料等可憑（見原審卷第31至49、135至213、
    265至271頁、本院卷一第77至118頁） ，且為兩造所不爭執
    （見本院卷二第15至17頁），堪信為真。
四、本件應審究者為㈠上訴人依民法第412條第1項規定撤銷系爭
    贈與，有無理由？㈡若有，則上訴人先位依民事訴訟法第247
    條第1項、民法第87條、第242條、第113條、第419條第2項
    及第179條等規定，訴請確認林淑麗與騏汕公司及騏山公司
    間分別就附表編號⒈⒉所示不動產之系爭買賣及所有權移轉行
    為不存在，及代位林淑麗請求騏汕公司及騏山公司塗銷上開
    不動產所有權移轉登記，暨請求林淑麗將上開不動產所有權
    移轉登記予上訴人，有無理由？㈢若否，上訴人備位依民法
    第181條但書及第226條第1項規定，請求林淑麗返還不當得
    利或賠償給付不能之損害5742萬元本息，有無理由？茲分別
    論述如下： 
㈠、上訴人主張依民法第412條第1項規定撤銷系爭贈與，有無理
    由？
　　⒈按贈與附有負擔者，如贈與人已為給付而受贈人不履行其
      負擔時，贈與人得請求受贈人履行其負擔，或撤銷贈與。
      贈與撤銷後，贈與人得依關於不當得利之規定，請求返還
      贈與物。民法第412條第1項及第419條第2項固分別定有明
      文。次按附負擔之贈與，係指贈與契約附有約款，使受贈
      人負擔應為一定給付之債務而言，該負擔係一種附款，乃
      贈與契約之一部，自應由贈與契約之當事人互相表示意思
      一致。而當事人主張有利於己之事實者，就其事實有舉證
      之責任，民事訴訟法第277條前段定有明文。民事訴訟如
      係由原告主張權利者，應先由原告負舉證之責，若原告先
      不能舉證，以證實自己主張之事實為真實，被告就其抗辯
      事實即令不能舉證，或其所舉證據尚有疵累，亦應駁回原
      告之請求。準此，上訴人主張系爭贈與附有負擔，既為被
      上訴人所否認，自應由其就系爭贈與成立時與林淑麗間有
      負擔之合意負舉證責任。
　　⒉查上訴人與林淑麗前就附表所示不動產成立系爭贈與，上
      訴人因而於107年11月12日以夫妻贈與為原因，將附表所
      示不動產所有權移轉登記予林淑麗等情，有卷附不動產移
      轉登記申請書及相關附件資料暨建物之異動索引可憑（見
      本院卷一第77至118頁、原審卷第45至49、265至271頁）
      ，且為兩造所不爭執（見本院卷二第15至17頁），自堪信
      實。而有關系爭贈與，除上開不動產移轉登記申請書等資
      料外，上訴人與林淑麗即無其他書面約定，上開文件資料
      亦未記載系爭贈與附有任何負擔之約款。則系爭贈與已無
      憑認係一附有負擔之贈與。
　　⒊上訴人雖舉代辦系爭贈與之附表所示不動產所有權移轉登
      記之證人陳文煙為證，主張系爭贈與係一附有負擔之贈與
      ，而因林淑麗不履行負擔，其遂依民法第412條第1項規定
      撤銷系爭贈與云云。惟查：
　　　⑴、有關上訴人與林淑麗成立系爭贈與之緣由，證人陳文
          煙於原審及本院證述：伊與伊太太曾為兩造辦理不動
          產移轉登記，有一天上訴人打電話給伊，說他外面有
          女朋友被他太太知道，他太太希望他將所有的不動產
          登記給她，即討論外遇的和解等語（見原審卷第300
          頁、本院卷二第10頁）；上訴人亦自承：伊跟太太承
          認外遇後，她當晚就跟伊說要伊把伊名下所有的財產
          過戶給她，她就讓伊自由，所以才會聯絡代書有事後
          過戶之情事等語（見原審卷第359頁），並提出其因
          而草擬、但未經雙方簽署之記載：「…因甲方（即上
          訴人，下同）於今年10月2日自承有外遇令乙方（即
          被上訴人，下同）深感雙方婚姻關係之未來潛藏著不
          確定性…乙方提案一、將甲方國內外財產全數贈與或
          過戶至乙方名下……」等內容之婚姻型態自主協議書為
          證（見本院卷一第377至380頁）。可見，上訴人之所
          以將附表所示不動產贈與林淑麗，係肇因於上訴人外
          遇遭林淑麗發現所致。
　　　⑵、而上訴人將附表所示不動產贈與林淑麗之過程，證人
          陳文煙於原審證述：伊跟上訴人說他將不動產過給他
          太太什麼都沒有了，是否用信託登記方式給她一個保
          障，上訴人說房子過戶給他太太，他太太每年會給他
          100萬元生活費；隔天林淑麗打電話給伊，問伊有關
          信託相關事宜；再過1、2天上訴人打電話給伊說他要
          與他太太約到伊辦公室辦過戶，伊跟伊太太有詢問他
          們雙方要辦理夫妻贈與還是信託登記，上訴人說他太
          太要求做所有權移轉登記，就是夫妻贈與，伊跟他們
          說要不要擬一個協議書或承諾書等關於雙方不管是不
          動產還是先生行為的管理來互相彼此有一個約定，他
          們夫妻兩個都說老夫老妻還要寫什麼，所以就照雙方
          的意思幫他們辦理夫妻贈與的移轉登記等語（見原審
          卷第300至301頁）。足見，證人陳文煙在與上訴人及
          林淑麗會談時，並未聽聞雙方有林淑麗願給付上訴人
          金錢之相關陳述，是其就應經林淑麗承諾之上訴人主
          張負擔，顯然不能證明。
　　　⑶、況參據證人陳文煙於本院所證述：林淑麗打電話給伊
          時比較在意她有無所有權，伊告知信託登記實際上還
          是陶金銘的，她說她要有所有權，伊跟她聊天時，就
          說一般男人包括上訴人不會就把不動產登記給妳，她
          說上訴人跟她要求要200萬元生活費，她1年最多給上
          訴人100萬元生活費，伊就說你們夫妻自己談；後來
          他們來簽移轉時，伊問說你們談的內容要不要寫下來
          ，他們來時直接講夫妻贈與，沒有講到電話中講的其
          他內容，伊也不好意思再問，就直接辦夫妻贈與等語
          （見本院卷二第9至11頁）。是陳文煙與上訴人及林
          淑麗個別電話商談時，固曾提及林淑麗是否給予上訴
          人生活費之事，然仍僅止於非含有效果意思之聊天，
          且上訴人及林淑麗均未有透過陳文煙傳達相關陳述之
          意。則此等證人陳文煙個別與上訴人及林淑麗閒聊之
          內容，仍無從為系爭贈與附有林淑麗應給付上訴人金
          錢負擔之證明。
　　　⑷、又上訴人自陳：伊有許多財產，在西班牙及日本也有
          不動產，林淑麗在107年10月4日說，伊將所有不動產
          過戶給她，她就放伊自由等語（見本院卷一第341頁
          、卷二第252、17頁）；而前述其在與林淑麗成立系
          爭贈與前所擬、但未據雙方簽署之婚姻型態自主協議
          書亦記載：「…乙方最終同意甲方享有其情感自由和
          性愛自主…甲方…願將台灣之不動產編號…贈與給乙方
          、台灣之不動產編號…與日本之不動產編號…交付自益
          信託，乙方為受託人並獲取每年200萬元自行支配運
          用…」等語（見本院卷一第377至380頁），暨參稅務
          電子閘門財產所得調件明細資料表，顯示上訴人確有
          諸多財產。是即使2人與陳文煙閒聊過程中曾談及林
          淑麗是否給予上訴人生活費之事，但此僅係其2人因
          上訴人外遇而就其財產規劃曾提及諸多構想其中事項
          之一而已，尚無從僅以陳文煙聽聞有關給予金錢之隻
          字片語，而推論上訴人及林淑麗就系爭贈與有達成任
          何負擔之合意。
　　　⑸、上訴人尚陳述：伊這些年來創立過4家公司，事業經營
          及投資是伊主導等語（見本院卷一第341頁），且因
          而累積相當財產，業如前述，其商場經驗自甚練達。
          其既於與林淑麗成立系爭贈與前，草擬前述婚姻型態
          自主協議書，就其財產如何管理收益及處分等事項詳
          列條款，倘雙方確曾就系爭贈與約定有系爭負擔，殊
          無不能簽署任何書面字據之理。況陳文煙在上訴人與
          林淑麗前往其辦公室委請代辦附表所示不動產之所有
          權移轉登記時，尚且詢問兩人「要不要擬一個協議書
          或承諾書等關於雙方不管是不動產還是先生行為的管
          理來互相彼此有一個約定」及「你們談的內容要不要
          寫下來」，業如前揭⑵⑶所述，然「他們夫妻兩個都說
          老夫老妻還要寫什麼」、「他們一口就回絕」，亦據
          陳文煙證述在卷（見原審卷第301、303頁）。則依上
          開上訴人將附表所示不動產贈與並辦理所有權移轉登
          記之過程，殊難認上訴人主張系爭贈與附有負擔云云
          係屬實情。
　　　⑹、上訴人主張系爭贈與附有負擔一節，既無法舉證以實
          其說，則上訴人以林淑麗未履行負擔，依民法第412
          條第1項規定，撤銷系爭贈與，即非有據。
㈡、上訴人先位依民事訴訟法第247條第1項、民法第87條、第242
    條、第113條、第419條第2項及第179條等規定，訴請確認林
    淑麗與騏汕公司及騏山公司間分別就附表編號⒈⒉所示不動產
    之系爭買賣及所有權移轉行為不存在，及代位林淑麗請求騏
    汕公司及騏山公司塗銷上開不動產所有權移轉登記，暨請求
    林淑麗將上開不動產所有權移轉登記予上訴人，有無理由？
　　上訴人既無從以林淑麗未履行負擔為由，撤銷系爭贈與，則
    上訴人主張其對林淑麗係得依民法第419條第2項及第179條
    規定請求返還附表所示不動產之債權人，即屬無憑。乃上訴
    人進而依民事訴訟法第247條第1項、民法第87條、第242條
    、第113條、第419條第2項及第179條等規定，訴請確認林淑
    麗與騏汕公司及騏山公司間分別就附表編號⒈⒉所示不動產之
    系爭買賣及所有權移轉行為不存在、代位林淑麗請求騏汕公
    司及騏山公司塗銷上開不動產所有權移轉登記，暨請求林淑
    麗將上開不動產所有權移轉登記予上訴人，亦均屬無據。
㈢、上訴人備位依民法第181條但書及第226條第1項規定，請求林
    淑麗返還不當得利或賠償給付不能之損害5742萬元本息，有
    無理由？
　　又上訴人既非得依民法第419條第2項及第179條規定請求林
    淑麗返還附表所示不動產之債權人，則上訴人進而依民法第
    181條但書及第226條第1項規定，請求林淑麗就上開不動產
    返還不當得利及賠償給付不能之損害5742萬元本息，亦屬無
    據，無待贅言。
五、從而，上訴人先位依民事訴訟法第247條第1項、民法第87條
    、第242條、第113條、第419條第2項、第179條等規定，求
    為判決確認林淑麗與騏汕公司、騏山公司分別就附表編號⒈⒉
    所示不動產所為系爭買賣之債權行為及系爭所有權移轉登記
    之物權行為均不存在，及命騏汕公司、騏山公司應將上開不
    動產所有權移轉登記分別塗銷，回復為林淑麗所有，暨命林
    淑麗應將上開不動產所有權移轉登記予上訴人；備位依民法
    第181條但書及第226條第1項等規定，求為命林淑麗應給付
    上訴人5742萬元，並加計自訴狀繕本送達翌日起算法定遲延
    利息之判決，均無理由，不應准許。原審為上訴人敗訴之判
    決，並無違誤。上訴意旨仍執前詞，指謫原判決不當求予廢
    棄改判，為無理由，應駁回其上訴。
六、本件事證已臻明確，兩造其餘之攻擊或防禦方法及所用之證
    據，經本院斟酌後，認為均不足以影響本判決之結果，爰不
    逐一論列，附此敘明。
七、據上論結，本件上訴為無理由。爰判決如主文。 
中　　華　　民　　國　　111 　年　　2 　　月　　16　　日
                    民事第九庭
                        審判長法  官  楊絮雲
                              法  官  郭顏毓
                              法  官  陳賢德
正本係照原本作成。
如不服本判決，應於收受送達後20日內向本院提出上訴書狀，其
未表明上訴理由者，應於提出上訴後20日內向本院補提理由書狀
（均須按他造當事人之人數附繕本）上訴時應提出委任律師或具
有律師資格之人之委任狀；委任有律師資格者，另應附具律師資
格證書及釋明委任人與受任人有民事訴訟法第466 條之1第1項但
書或第2項所定關係之釋明文書影本。如委任律師提起上訴者，
應一併繳納上訴審裁判費。
中　　華　　民　　國　　111 　年　　2 　　月　　16　　日
 　　　　　　　　　　　　     書記官  張佳樺
　　　　　　　　　　　　　　　
附表
編號                                   土地          ⒈       土        地      坐        落      面        積   權利範圍   縣市 鄉鎮市區 段  小段 地     號   平方公尺     新北市 ○○區 ○○   410 967.40  10000分之258   新北市 ○○區 ○○   409 1241.70  10000分之258                                     建物           建號  建物門牌   基地坐落  建築式樣主要建築材料及房屋層數 建物面積（平方公尺）   權利範圍        層次 層次面積 附屬建物用途及面積    1401 新北市○○區○○路000號地下一層  新北市○○區○○段000地號  16層鋼筋混凝土造 地下一層 392.99   全部  共有部分：新北市○○區○○段0000○號權利範圍10000分之274          

編號                                   土地          ⒉       土        地      坐        落      面        積   權利範圍   縣市 鄉鎮市區 段  小段 地     號   平方公尺     新北市 ○○區 ○○   950 6579.53  100000分之690                                     建物           建號 建物門牌   基地坐落  建築式樣主要建築材料及房屋層數 建物面積（平方公尺）   權利範圍        層次 層次面積 附屬建物用途及面積    3681 新北市○○區○○路0段000號8樓  新北市○○區○○段000地號  10層樓鋼筋混凝土造 第8層 216.63   全部  共有部分：新北市○○區○○段0000○號權利範圍100000分之690           新北市○○區○○段0000○號權利範圍337分之3（含停車位編號153、15           7、158，權利範圍各337分之1）